【裁判字號】    99,簡上,27
【裁判日期】    990903
【裁判案由】    給付合夥退夥金
【裁判全文】
臺灣新竹地方法院民事判決              99年度簡上字第27號
上  訴  人  甲○○
上  訴  人  乙○○
上列當事人間請求給付合夥退夥金事件，兩造對於民國99年1月
25日本院新竹簡易庭98年度竹簡字第532號第一審判決各自提起
上訴，本院於民國99年8月11日辯論終結，判決如下：
    主  文
兩造上訴均駁回。
第二審訴訟費用由上訴人各自負擔。
    事實及理由
壹、甲○○起訴主張：
    乙○○原獨資以鴻膳行名義與大潤發流通事業股份有限公司
    （以下稱大潤發公司）簽訂店外非自營專櫃設置合約書，自
    民國（下同）96年1月起在大潤發公司新竹忠孝店以「鴻屋
    蛋包飯」名義對外經營餐飲攤位。嗣甲○○加入「鴻屋蛋包
    飯」之經營，兩造於96年8月24日簽訂合夥加盟契約書（下
    稱系爭合夥契約書），約定雙方各出資新臺幣（下同）675,
    000元，並另各提供5,000元零用金放在櫃位，俾利臨時支出
    使用。其後，兩造因經營理念不合，於98年5月31日合意終
    止合夥關係。依系爭合夥契約書第9條約定：「乙方（即甲
    ○○）對持分權如有意退股時，必先扣除加盟技術費新台幣
    250,000元整。再按持股年份照比例扣除，第一年扣除持股
    比例30%，第二年扣除40%，第三年50%，第四年不幾（給）
    付金額，如甲方（即乙○○）對持分權有意退股時，將按持
    股年份照比例扣除，如同乙方之相同條件，但甲方不需扣除
    加盟技術費。」依上開約定計算，甲○○得請求之退夥金，
    應依兩造合夥金額1,350,000元，先扣除加盟技術費250,000
    元，因甲○○加盟期間不足2年，再以扣除該250,000元之餘
    額1,100,000元，依系爭合夥契約書之約定扣除40%，即1,10
    0,000×40%＝440,000元，甲○○退股金額之計算，應以合
    夥金總額1,350,000元於扣除上開250,000元及440,000元之
    後，所得餘額為660,000元，因甲○○原持股2分之1，再將
    660,000元除以2，所得金額330,000元，即為甲○○退股得
    取得之退股金。爰依兩造合夥契約書第9條約定，求為命乙
    ○○給付330,000 元及自98年7 月22日起至清償日止，年息
    百分之5 計算之利息之判決。
貳、乙○○則以：甲○○係於98年6月2日寄出存證信函聲明自98
    年5月31日起退夥並要求清算，已違反民法第686條第1項規
    定合夥人聲明退夥應於2個月前通知他合夥人之規定，且甲
    ○○聲明退夥時，該「鴻屋蛋包飯」正處於虧損狀態，甲○
    ○於此時聲明退夥，亦有違同法條第2項「退夥不得於退夥
    有不利於合夥事務之時期為之」之規定。甲○○於98年6月8
    日向乙○○提出退夥之請求後，為遂行其退夥之目的，曾至
    「鴻屋蛋包飯」專櫃前大聲咆哮並揚言如退夥不成將砸店，
    致乙○○心生恐懼而不得不以律師函同意其退夥之請求。為
    此，依民法第92條第1項規定，請求撤銷同意退夥之意思表
    示。縱認甲○○得於不利於合夥事務之時期退夥，兩造亦應
    依民法第689條及第699條規定進行合夥財產（生財器具及盈
    虧資產）之清算，即於合夥財產清償合夥債務及返還各合夥
    人出資後，尚有賸餘者，按各合夥人應受分配利益之成數分
    配之，即甲○○僅能請求6,224元，而不應再依並無分母約
    定，文義不明，應屬無效之系爭合夥契約書第9條約定計算
    退夥金，否則甲○○於合夥事業賺錢時已分得超過其投資金
    額之利潤，卻於合夥事業虧損時退夥，不分擔任何損失，對
    乙○○顯非公平等語，資為抗辯。
、原審判決乙○○應給付甲○○155,000元，及自98年7月22日
    起至清償日止，按週年利率百分之5計算之利息，而駁回甲
    ○○其餘之訴。兩造各自就其等敗訴部分提起上訴，甲○○
    之上訴及答辯聲明：一、原判決關於駁回甲○○後開第二項
    之訴部分，及命甲○○負擔訴訟費用之裁判均廢棄。二、乙
    ○○應再給付甲○○175,000元及自98年7月22日起至清償日
    止，按週年利率百分之5計算之利息。三、乙○○之上訴駁
    回。乙○○之上訴及答辯聲明為：一、請求廢棄原判決不利
    於上訴人乙○○部分。二、上廢棄部分，甲○○於原審之訴
    駁回。三、甲○○之上訴駁回。
肆、兩造不爭執之事實：
一、鴻膳行為乙○○所獨資經營之商號，乙○○以鴻膳行名義與
    大潤發公司簽訂店外非自營專櫃設置合約書，並自96年1月
    起在大潤發公司新竹忠孝店以「鴻屋蛋包飯」之名義獨資對
    外經營。
二、兩造於96年8月24日簽訂系爭合夥契約書，甲○○實際之出
    資額為675,000元。嗣雙方合意於98年5月31日終止合夥關係
    。甲○○退出後，「鴻屋蛋包飯」由乙○○獨資經營至98
    年12月31日。
三、甲○○前於96年8月24日另與乙○○簽訂系爭合夥契約書，
    與乙○○合夥經營乙○○在大潤發公司新竹湳雅店之「快樂
    派」攤位，嗣於96年11月14日經雙方合意終止合夥關係。於
    合意終止大潤發公司新竹湳雅店「快樂派」之合夥關係時，
    乙○○除同意退還該「快樂派」店之合夥金外，並在大潤發
    新竹湳雅店快樂派之收據上註記「假如甲○○小姐爾後對忠
    孝大潤發鴻屋蛋包飯產生退股問題時，乙○○將以合約條件
    執行」等語。
伍、本件行集中審理程序，經兩造協商並簡化爭點如下，兩造並
    均同意本件爭點以下列整理並協議簡化之爭點，其餘不再主
    張：
一、兩造終止系爭合夥契約關係後，應以契約終止時「鴻屋蛋包
    飯」清算之結果為準，或依合夥契約書第9條約定來計算甲
    ○○之退夥金？
二、甲○○爭執原審就系爭合夥契約書第9條約定之計算方式有
    誤，是否有據？
陸、本院之判斷：
一、兩造終止系爭合夥契約關係後，應依合夥契約書第9條約定
    計算甲○○之退夥金：
（一）兩造就系爭合夥契約書所示之合夥關係，業於98年5月31
      日終止一節，均無爭執（參原審卷第131頁、本院卷第35
      頁反面），且有甲○○於98年6月2日所發竹北郵局00161
      號存證信函（參原審卷第125頁至第128頁）及乙○○委託
      律師於98年6月18日所發98明典容字第98061801號函（參
      原審卷第8頁至第9頁）在卷可佐。兩造系爭合夥關係既已
      於98年5月31日合意終止，則乙○○辯稱甲○○聲明退夥
      之時間不合於民法第686條第1項、第2項規定云云，本院
      自已無從審究，蓋縱認乙○○所辯甲○○退夥時間不合上
      開規定等情屬實，兩造合夥關係，亦因乙○○同意甲○○
      於98年5月31日退夥，而生終止之效力，乙○○於同意甲
      ○○於98年5月31日退夥後，再爭執甲○○退夥之時機不
      當等情，自非可採。
（二）乙○○復以其係受甲○○之脅迫，始委任律師發函，同意
      甲○○於98年5月31日退夥，其受脅迫而為意思表示，故
      援引民法第92條第1項規定撤銷同意退夥之意思表示云云
      為辯。此為甲○○所否認。衡諸乙○○於98年6月初收受
      甲○○終止合夥關係之存證信函後，至98年6月18日委任
      之律師始發函同意甲○○之退夥請求，其為同意退夥之意
      思表示，既經委任律師，且由律師斟酌字句擬定函文後始
      寄送他造，實難認其發函同意退夥時，有何意思表示不自
      由之情事存在。復按，撤銷被脅迫而為意思表示，應於發
      現脅迫終止後一年內為之，民法第93條前段定有明文。本
      件乙○○主張甲○○於98年6月初至「鴻屋蛋包飯」營業
      處所向店長表達如不同意退夥，將要砸店之意，其因害怕
      始請律師發函同意退夥云云，其既係於98年6月初即已知
      悉上情，卻遲至99年7月9日始於民事答辯狀中主張撤銷同
      意退夥之意思表示（參本院卷第56頁），已逾撤銷意思表
      示之除斥期間，縱令其確受脅迫而為意思表示，亦無從再
      為撤銷，況乙○○於為同意退夥之意思表示時，並未處於
      意思表示不自由之情狀，業如前述，其所為上開所辯亦非
      可採。
（三）就兩造終止合夥關係後，應如何結算退夥金一節，乙○○
      固主張應按民法有關合夥之規定進行清算。惟查，兩造於
      簽訂系爭合夥契約書時，業於該契約第9條就兩造之一方
      有意退股時，其退夥金返還之計算方式予以明確約定，此
      觀系爭合夥契約書第9條之內容自明（參原審卷第7頁）。
      而系爭合夥契約書之內容均為乙○○所擬（參原審卷第74
      頁反面、第110 頁），觀其內容並無何違反法律強制或禁
      止規定之情事，基於私法自治原則，兩造就退夥後之權利
      義務及退夥金之返還事宜，既已特別約定，自應依系爭合
      夥契約書第9 條約定處理，而無再適用民法合夥解散、清
      算等規定之餘地。乙○○辯稱於甲○○聲明退夥後，雙方
      應依民法有關合夥清算之規定計算雙方權利義務云云，自
      非可採。況兩造於96年11月14日合意終止大潤發新竹湳雅
      店「快樂派」之合夥關係時，乙○○除同意退還甲○○該
      「快樂派」店之合夥金外，並在大潤發新竹湳雅店快樂派
      之收據上註記「假如甲○○小姐爾後對忠孝大潤發鴻屋蛋
      包飯產生退股問題時，乙○○將以合約條件執行」等語，
      此亦有乙○○所不爭執之快樂派湳雅店收據附卷可稽（參
      原審卷第84頁），顯見兩造確已約定就終止「鴻屋蛋包飯
      」之合夥關係時，應依系爭合夥契約書第9 條約定處理，
      自不得於事後，再行翻異。
（四）乙○○復以系爭合夥契約書第9條並未約定退夥時應以每
      股若干元計算，退股的分母為何無法認定，認系爭合夥契
      約書第9條約定文義不明，應屬無效，且甲○○已於合夥
      期間獲配超過投資金額之利潤，認甲○○不應再依系爭合
      夥契約第9 條約定請求退夥金云云。惟查，系爭合夥契約
      書第9 條既已明定「對持分權如有意退股時」之退夥金計
      算方式，則依其文義，自應以兩造各自之出資數額675,00
      0 元作為「持分權」，並以此為基準計算退夥金，其文義
      並無任何不明之處，且系爭合夥契約亦無何違反法令強制
      或任意規定之情事，應得拘束兩造等情，業已說明如前，
      自無乙○○所稱上開契約約定無效之情事。另兩造並未約
      定如合夥期間所獲利潤已逾出資數額時，即不再依系爭合
      夥契約第9 條約定計算退夥金，則縱使兩造業於合夥期間
      分別獲配高於投資金額之利潤，仍得依該條計算退夥金，
      甲○○據以請求，並無何失之公允之情事，乙○○辯稱甲
      ○○不得再依系爭合夥契約書第9 條約定請求退夥金云云
      ，自非可採。
（五）綜上，本件既係由甲○○聲明退夥，經乙○○同意，且甲
      ○○退夥後，合夥事業「鴻屋蛋包飯」續由乙○○經營，
      則乙○○自應依系爭合夥契約書第9條約定給付甲○○退
      夥金。
二、甲○○爭執原審就系爭合夥契約書第9條約定之計算方式有
    誤，並無理由：
（一）按解釋意思表示，應探求當事人之真意，不得拘泥於所用
      之辭句，民法第98條訂有明文；次按解釋契約，固須探求
      當事人立約時之真意，不能拘泥於契約之文字，但契約文
      字業已表示當事人真意，無須別事探求者，即不得反捨契
      約文字而更為曲解，最高法院分別著有19年上字第453 號
      及17年上字第1118號判例足資參照。
（二）經查，依系爭合夥契約書第9條約定「乙方（按即甲○○
      ）對持分權如有意退股時，必先扣除加盟技術費新台幣
      250,000元整。再按持股年份照比例扣除，第一年扣除持
      股比例30%，第二年扣除40%，第三年50%，第四年不幾（
      給）付金額，如甲方（按即乙○○）對持分權有意退股時
      ，將按持股年份照比例扣除，如同乙方之相同條件，但甲
      方不需扣除加盟技術費。」兩造之所以約定甲○○退夥時
      須扣除加盟技術費250,000元，而乙○○退夥時則不需扣
      除上開費用，乃因「鴻屋蛋包飯」原為乙○○獨資經營，
      該店之經營、規劃、管理等一切技術均屬乙○○所有之故
      。此項約定，符合「鴻屋蛋包飯」經營之實情，且並無任
      何違反法律強制或任意規定之處，兩造自應依約辦理。甲
      ○○以上開加盟技術費僅於伊退夥時須扣除，乙○○退夥
      時則無庸扣除，認有顯失公平情事云云，並非可採。據此
      ，依系爭合夥契約書第9條為計算，甲○○投入之合夥金
      675,000元（即系爭合夥契約書第9條所稱持分權），須先
      扣除加盟技術費250,000元，再按持股年份，於第二年扣
      除40%，即應扣除270,000元（675,000x40%），合計甲○
      ○退股時，應扣除之金額為520,000元（250,000+270,000
      ），得請求返還之金額為155,000元（675,000-520,000=1
      55,000）。原審就此所為計算結果，並無違誤。甲○○任
      意解釋兩造上開約定，認應以全部合夥金額1,350,000元
      扣除加盟技術費250,000元，再就餘數按第二年扣除40%後
      ，餘額再由兩造平均分配，而認伊得請求返還退夥金330,
      000元（1,350,000-250,000 =1,100,000，1,100,000x[1-
      0.4]/2=330,000）。惟若依甲○○之計算，則按系爭合夥
      契約書原無庸負擔加盟技術費之乙○○，將因此須負擔甲
      ○○退夥時應自出資金額中扣除之加盟技術費，與兩造之
      上開約定並不相符，對乙○○亦非公平，甲○○所為計算
      方式之主張，自非可採。
三、綜上所述，上訴人甲○○依據系爭合夥契約書第9條約定，
    請求上訴人乙○○給付退夥金，於155,000元及其自催告時
    起之利息範圍內為有理由，逾此部分之請求，尚乏依據，不
    應准許。原審就上開應予准許部分，判命上訴人乙○○給付
    ，駁回其餘請求，尚無不合。上訴人甲○○、乙○○分別就
    其敗訴部分，提起上訴，指摘原判決不當，求予廢棄改判，
    均無理由，應駁回其上訴。
四、本件事證已臻明確，兩造其餘主張和舉證，經審酌後，核均
    與判決結果不生影響，爰不逐一論述，併此敘明。
五、結論：本件上訴人甲○○、上訴人乙○○之上訴均無理由，
    依民事訴訟法第449條第1項、第78條，判決如主文。
中    華    民    國    99    年    9     月    3     日
                  民事第一庭審判長法  官  盧玉潤
                                  法  官  羅惠雯
                                  法  官  蔡孟芳
以上正本係照原本作成。
本判決不得上訴。
中    華    民    國    99    年    9     月    6     日
                                  書記官  李慧娟

司法院資訊處製作；財團法人民間司法改革基金會備份。
